臺灣臺中地方法院民事判決
111年度訴字第781號
原      告  邱泳祥  
訴訟代理人  蘇顯騰律師
被      告  蔡仁傑  


訴訟代理人  王一翰律師
上列當事人間請求給付債務分擔額等事件，本院於民國111年9月
12日言詞辯論終結，判決如下：
    主      文
被告應給付原告新臺幣肆仟貳佰捌拾陸元，及自民國一一一年三
月十七日起至清償日止，按週年利率百分之五計算之利息。
原告其餘之訴駁回。
訴訟費用由被告負擔二百五十分之一，餘由原告負擔。　　
本判決原告勝訴部分得假執行。
原告其餘假執行之聲請駁回。
    事實及理由
壹、程序事項
　　本件原告起訴時，原聲明求為判決命被告應給付原告新臺幣
    （下同）123萬1,943元，及加計自起訴狀繕本送達翌日起算
    之法定遲延利息（見本院卷第11頁）。嗣於訴訟進行中，減
    縮聲明請求之本金金額為101萬1,216元（見本院卷第385頁
    ），核與民事訴訟法第255條第1項第3款規定相符，應予准
    許。
貳、實體事項　　
一、原告主張：兩造與訴外人許維漢、賴尚志於民國101年3月間
    訂立合夥契約，約定共同出資1,000萬元，以經營漢祥診所
    、漢林診所及騰昌藥局，出資比例各4分之1（下稱系爭合夥
    ），以全數向金融機構貸款之方式出資，實際貸款情形如附
    表所示（下合稱系爭貸款；如單指其一則逕按編號稱之）。
    嗣全體合夥人決議解散系爭合夥後，因貸款銀行向兩造及賴
    尚志求償，兩造及賴尚志即於103年12月3日達成協議（下稱
    系爭協議），約定就系爭貸款除用合夥資金償還外，其餘未
    清償部分倘由兩造及賴尚志以個人資金償還，兩造及賴尚志
    應各分擔3分之1。系爭貸款業經清償完畢，經償還之本息、
    違約金金額共計1,082萬1,554元，其中887萬1,974元由伊、
    被告、賴尚志分別以個人資金償還528萬1,193元、173萬7,2
    26元、185萬3,555元。因兩造依系爭協議約定，應各分擔上
    開以個人資金償還金額之3分之1即295萬7,325元，而伊償付
    數額較約定分擔額多232萬3,868元，被告償付數額較約定分
    擔額少122萬99元，扣除伊應按比例返還予被告之合夥代墊
    款20萬8,876元，伊尚得依約請求被告償付101萬1,216元（
    按：應為101萬1,223元，惟原告誤算為101萬1,216元）等情
    。爰依系爭協議法律關係，提起本件訴訟，並聲明：㈠被告
    應給付原告101萬1,216元，及自起訴狀繕本送達翌日起至清
    償日止，按週年利率5％計算之利息；㈡願供擔保，請准宣告
    假執行。
二、被告則以：兩造、許維漢與賴尚志決議解散系爭合夥後，於
    101年7月31日簽立協議書（下稱101年協議），約定兩造及
    賴尚志同意將所持有合夥股份及權利讓與許維漢，則系爭合
    夥終止後之全部權利義務既均由許維漢繼受，原告自不得向
    伊請求。次兩造及賴尚志係因許維漢主張遭脅迫而撤銷101
    年協議之意思表示，方以此為前提簽立系爭協議。因另案臺
    灣高等法院臺中分院108年度重上更一字第70號事件（下稱
    另案）業認定101年協議有效，並判命許維漢應依101年協議
    給付原告以個人資金償還之編號1至3號貸款本息及違約金確
    定，而伊與許維漢、賴尚志間無連帶債務關係，倘准原告對
    伊請求，原告恐有雙重受償而不當得利之嫌。再系爭協議窒
    礙難行且無人遵守，原告請求伊履行系爭協議違反誠信原則
    。又伊有代系爭合夥墊付152萬4,129元（下稱系爭代墊款）
    ，應全數計入伊所清償之系爭貸款金額；退步言之，原告依
    系爭協議約定，應將本應退還予系爭合夥之留學費用122萬
    元，逕代伊與賴尚志清償系爭貸款各100萬6,937元、21萬3,
    063元，而原告、賴尚志依系爭協議約定，就系爭代墊款亦
    應各返還伊20萬8,876元、9萬9,439元，並逕以之為伊清償
    系爭貸款，故原告以個人資金償還之金額中，尚有100萬6,9
    37元、20萬8,876元、9萬9,439元係直接或間接代伊清償，
    應改計入伊清償之金額，伊無庸再對原告給付等語，資為抗
    辯，並聲明：原告之訴駁回。
三、兩造不爭執之事項（見本院卷第474至477頁）：
  ㈠兩造與許維漢、賴尚志於101年3月間訂立合夥契約，約定共
    同出資1,000萬元，以經營漢祥診所（登記負責醫師為許維
    漢）、漢林診所（登記負責醫師為許維漢）及騰昌藥局（登
    記負責藥師為被告），出資比例各4分之1（即系爭合夥），
    以全數用合夥人個人名義向金融機構貸款之方式出資，實際
    貸款情形如附表所示（即系爭貸款）。
  ㈡全體合夥人嗣決議解散系爭合夥，並於101年7月31日簽立101
    年協議。
  ㈢許維漢事後拒絕履行101年協議，致貸款銀行向兩造及賴尚志
    求償，兩造及賴尚志因而於103年12月3日召開會議並達成系
    爭協議，約定就系爭貸款除用合夥資金償還外，其餘未清償
    部分倘由兩造及賴尚志以個人資金償還，兩造及賴尚志應各
    分擔3分之1。
  ㈣系爭貸款經償還之本息、違約金金額共計1,082萬1,554元（
    按：兩造誤算為1,082萬1,534元，應予更正）。各筆貸款之
    清償情形如下：
  ⒈編號1號貸款本息、違約金為211萬316元，其中82萬5,985元
    係以合夥資金償還，餘款128萬4,331元由原告清償。各期償
    還本息金額與明細（不含還款人），詳如本院卷第395頁所
    示。
  ⒉編號2之①、2之②號貸款本息、違約金分別為63萬6,506元、25
    4萬4,591元，合計318萬1,097元。其中77萬5,930元係以合
    夥資金償還，餘款240萬5,167元由原告清償。各期償還本息
    金額與明細（不含還款人），詳如本院卷第397至401頁所示
    。
  ⒊編號3號貸款本息、違約金為235萬9,437元，其中23萬3,300
    元係以合夥資金償還，53萬4,442元由被告清償，餘款159萬
    1,695元由原告清償。各期償還本息金額與明細（不含還款
    人），詳如本院卷第401至409頁所示。
  ⒋編號4號貸款本息、違約金為125萬2,233元，其中4萬9,449元
    係以合夥資金償還，餘款120萬2,784元由被告清償。各期償
    還本息金額與明細（不含還款人），詳如本院卷第409至413
    頁所示。
  ⒌編號5號貸款本息、違約金為55萬6,580元，其中2萬1,916元
    係以合夥資金償還，餘款53萬4,664元由賴尚志清償。各期
    償還本息金額與明細（不含還款人），詳如本院卷第413至4
    15頁所示。
  ⒍編號6號貸款本息、違約金為136萬1,891元，其中4萬3,000元
    係以合夥資金償還，餘款131萬8,891元由賴尚志清償。各期
    償還本息金額與明細（不含還款人），詳如本院卷第417至4
    21頁所示。
  ㈤被告與賴尚志曾依序為系爭合夥墊付各152萬4,129元（即系
    爭代墊款）、32萬2,500元，計184萬6,629元，屬合夥之債
    務。而系爭合夥曾提供124萬元予原告出國留學，留學未成
    扣除手續費2萬元後退款122萬元，原告應返還合夥122萬元
    ，屬於合夥之財產。
  ㈥原告並未實際返還20萬8,876元予被告。
  ㈦原告依101年協議約定，訴請許維漢給付其代償之編號1至3號
    貸款本息計528萬1,191元及匯費，經另案認定101年協議有
    效，並判命許維漢應依101年協議對原告如數給付確定。
四、本院得心證之理由：
　　原告主張其依系爭協議法律關係，得請求被告給付不足應分
    擔額之101萬1,216元等語，為被告否認，並以前詞置辯。查
    ：
　㈠原告得依系爭協議法律關係，請求被告給付不足應分擔額之
    金額：
　⒈兩造於103年12月3日達成系爭協議，約定就系爭貸款除用合
    夥資金償還外，其餘未清償部分倘由兩造及賴尚志以個人資
    金償還，兩造及賴尚志應各分擔3分之1，已如前述，且觀系
    爭協議第壹、一、㈢點約定即明（見本院卷第105頁）。則原
    告以個人資金償還系爭貸款之金額倘超過上開應分擔額，即
    得依系爭協議法律關係，請求被告給付扣除被告以個人資金
    償還之貸款金額後，不足應分擔額之金額。
　⒉被告雖抗辯稱：依101年協議約定，系爭合夥終止後之全部權
    利義務均由許維漢繼受，原告不得依系爭協議法律關係對伊
    請求。且另案業認定101年協議有效，並判命許維漢應依101
    年協議給付原告以個人資金償還之編號1至3號貸款本息及違
    約金確定，而伊與許維漢、賴尚志間無連帶債務關係，倘准
    原告對伊請求，原告恐有雙重受償而不當得利之嫌云云。惟
    縱令兩造與許維漢、賴尚志曾以101年協議約定系爭合夥終
    止後之全部權利義務均由許維漢繼受，本件原告並非依合夥
    法律關係或101年協議請求被告給付，且兩造與賴尚志所以
    簽立系爭協議，正係因許維漢拒不履行101年協議，為解決
    兩造與賴尚志遭貸款銀行求償之困境而為；遍繹系爭協議全
    文，復未以許維漢嗣後履行101年協議或經法院判命履行，
    作為系爭協議之解除條件，此觀系爭協議即明（見本院卷第
    103至111頁），則自不因系爭合夥終止後之全部權利義務是
    否業由許維漢繼受，或許維漢已經另案判決應依101年協議
    對原告給付，即遽認原告不得依系爭協議請求被告給付。又
    原告迄未執另案確定判決對許維漢為強制執行乙節，為原告
    自承（見本院卷第315頁），且未據被告爭執，尚不生雙重
    受償之問題。至原告果日後現實自許維漢處獲償，被告得否
    據以提起債務人異議之訴，乃別一問題。是被告所辯前詞，
    並不可採。
　⒊被告固又抗辯以：因系爭協議尚於第貳點具體記載兩造、賴
    尚志各應如何清償系爭貸款，例如蔡仁傑須償還以許維漢名
    義所借貸款，賴尚志須償還以蔡仁傑所借貸款，實則各人仍
    優先償還以自己名義所借貸款，故系爭協議窒礙難行且無人
    遵守，原告請求伊履行系爭協議違反誠信原則云云。查兩造
    與賴尚志除於系爭協議第壹、一、㈢點約定渠等就系爭貸款
    以兩造及賴尚志個人資金償還部分，應各分擔3分之1外，尚
    於系爭協議第貳點下，明確約定渠等就系爭貸款之對外具體
    清償方法與金額，雖有系爭協議可憑（見本院卷第107至110
    頁）。然系爭協議既未經兩造與賴尚志廢止，自屬有效，原
    告執以請求被告給付，殊難謂違反誠信原則。至系爭協議第
    貳點約定，核僅屬兩造與賴尚志就系爭貸款之對外清償方法
    ，具體約定執行細節，與系爭協議第壹、一、㈢點所定分擔
    原則，要不生影響，亦不因兩造或賴尚志實際上未依系爭協
    議第貳點所定方法執行，即否定系爭協議第壹、一、㈢點之
    效力。被告上揭辯詞，容非足取。
　㈡原告得請求被告給付之金額為4,286元：
　⒈原告既主張其係依系爭協議法律關係，請求被告給付兩造、
    賴尚志以個人資金分別償還系爭貸款後，不足應分擔額之金
    額，則有關被告應給付金額之計算，自應依系爭協議之約定
    而定。
　⒉原告主張：系爭貸款以合夥資金償還之金額為194萬9,580元
    ，餘款887萬1,974元由伊、被告、賴尚志分別以個人資金償
    還528萬1,193元、173萬7,226元、185萬3,555元等語。被告
    則抗辯：系爭代墊款應全數計入伊所清償之系爭貸款金額；
    退步言之，原告以個人資金償還之金額中，尚有100萬6,937
    元、20萬8,876元、9萬9,439元係直接或間接代伊清償，應
    改計入伊清償之金額等語。查：
　⑴原告以個人資金償還金額中之100萬6,937元、20萬8,876元，
    應改計入被告清償之金額：
　①依系爭協議第壹、二點記載「㈠上開代墊款合計1,846,629元
    ，其中由蔡仁傑代墊1,524,129元（即系爭代墊款），另由
    賴尚志代墊322,500元。前揭代墊款應由本合夥返還予墊款
    人。㈡本合夥提供邱泳祥之外國留學費用1,240,000元因無法
    成行而退款1,220,000元…。本合夥同意將該筆款項作為清償
    上述代墊款。其中1,006,937元返還予蔡仁傑，另213,063元
    返還予賴尚志。㈢上開代墊款之餘額626,629元，先設算由邱
    泳祥、蔡仁傑、賴尚志平均各分擔三分之一，每人各應負擔
    208,876元，由邱泳祥給付208,876元予蔡仁傑，另由賴尚志
    給付99,439元予蔡仁傑。…㈤蔡仁傑、賴尚志均同意於取得上
    開代墊款之返還款之同時，將之作為清償許維漢於101年3月
    21日，邀同邱泳祥及賴尚志為連帶保證人向土地銀行員林分
    行貸款2,000,000元（即編號1號貸款）、漢祥診所於101年4
    月6日，邀同邱泳祥、許維漢、賴尚志為連帶保證人，向土
    地銀行員林分行貸款3,000,000元（即編號2號貸款）之債務
    。其中122萬元部分，得由邱泳祥代蔡仁傑、賴尚志逕行執
    行清償銀行債務之行為。另邱泳祥應給付208,876元予蔡仁
    傑及賴尚志應給付99,439元予蔡仁傑部分，蔡仁傑應將上開
    款項作為其應分擔銀行貸款債務之清償用途，並得由邱泳祥
    、賴尚志逕行代蔡仁傑清償其應分擔銀行之債務。」，並參
    以兩造與賴尚志於系爭協議第貳、一、㈣點中，尚將前揭原
    告應償還被告之100萬6,937元、20萬8,876元，列入應由被
    告清償之編號2號貸款金額，有系爭協議可佐（見本院卷第1
    06至109頁），足見因系爭合夥應返還系爭代墊款予被告，
    而原告亦應將留學費用退款122萬元返還予系爭合夥，兩造
    與賴尚志遂約定原告應逕對被告給付留學費用退款中之100
    萬6,937元及系爭代墊款之餘額分擔額20萬8,876元，以縮短
    給付，並指定原告所給付之上開金額，須限定用途作為被告
    個人清償之編號2號貸款金額，且應由原告代被告逕向銀行
    清償。據此，原告以個人資金償還金額中之100萬6,937元、
    20萬8,876元，依約自應改計入被告清償之編號2號貸款金額
    ，而原告就編號2號貸款之清償金額則應扣減前載數額。
　②原告雖主張：因系爭合夥自101年10月22日起已無其他資金，
    故伊係將留學費用退款中之96萬104元，作為以系爭合夥資
    金清償系爭貸款之金額；將剩餘之25萬9,896元用以償還系
    爭合夥除系爭貸款外之其他債務，無須從被告應分擔之數額
    扣除云云。惟系爭協議第壹、二點既已限定原告所償還之留
    學費用退款，須逕作為被告、賴尚志個人向銀行清償之系爭
    貸款金額，原告依系爭協議對被告請求時，自不得背於該協
    議之約定，擅將其應退還系爭合夥之留學費用退款任意計入
    以合夥資金清償系爭貸款之金額，或主張得供清償系爭合夥
    其他債務之用。又兩造就以合夥資金清償之系爭貸款金額計
    為194萬9,580元（計算式：825,985＋775,930＋233,300＋49,4
    49＋21,916＋43,000＝1,949,580），既已合意如前載不爭執事
    項第㈣點所示，自均應受拘束，遑論原告並未舉證證明系爭
    合夥自101年10月22日起確已無其他資金可資清償系爭貸款
    。至原告果若確有以自有資金抑注系爭合夥供清償系爭貸款
    ，乃其得否另對系爭合夥求償之問題。是原告所陳前詞，殊
    無足取。
　⑵原告並無間接代被告清償9萬9,439元：
  ①依上載系爭協議第壹、二、㈡、㈢及㈤點內容，固可知原告應將
    留學費用退款中之21萬3,063元逕對賴尚志給付，並逕以之
    代賴尚志清償系爭貸款，而賴尚志就系爭代墊款，另應返還
    被告9萬9,439元，並逕以之代被告清償系爭貸款。
  ②惟應給付前述9萬9,439元予被告者為賴尚志，並非原告，而
    觀諸上載系爭協議第壹、二點內容，顯示兩造與賴尚志亦未
    約定就原告應逕代賴尚志向銀行清償之21萬3,063元，得逕
    由原告將其中9萬9,439元撥為賴尚志應返還予被告並逕代被
    告向銀行清償之金額。再考之兩造與賴尚志於協議系爭貸款
    之對外具體清償方法時，係將賴尚志應償還被告之9萬9,439
    元列入由被告清償之編號2號貸款金額；將原告應償還賴尚
    志之21萬3,063元列入由賴尚志清償之編號3號貸款金額，此
    觀系爭協議第貳、一、㈣與㈤點約定即明（見本院卷第109至1
    10頁），益彰兩造與賴尚志並無將原告應逕代賴尚志向銀行
    清償金額中之9萬9,439元，計為賴尚志逕代被告向銀行清償
    金額之意。被告抗辯：因原告應將留學費用退款中之21萬3,
    063元，逕代賴尚志清償系爭貸款，而賴尚志依系爭協議約
    定，就系爭代墊款應返還伊9萬9,439元，並逕以之為伊清償
    系爭貸款。故原告以個人資金清償之金額中，尚有9萬9,439
    元係間接代伊清償云云，殊無足取。至被告得否另向賴尚志
    請求上揭9萬9,439元，乃別一問題，附此敘明。
　⑶至被告抗辯稱：系爭代墊款得全數計入伊所清償之系爭貸款
    金額云云，容與系爭協議之約定不合，無可憑取。
　⒊綜上，系爭貸款經以合夥資金償還之金額為194萬9,580元，
    其餘887萬1,974元（計算式：1,284,331＋2,405,167＋534,44
    2＋1,591,695＋1,202,784＋534,664＋1,318,891＝8,871,974）
    由兩造及賴尚志以個人資金償還，每人依系爭協議約定，應
    各分擔3分之1即295萬7,325元（計算式：8,871,974×1/3＝2,
    957,325，小數點下四捨五入）。而由原告以個人資金償還
    之金額，應為406萬5,380元（計算式：1,284,331＋2,405,16
    7＋1,591,695－1,006,937－208,876＝4,065,380），高於上開
    應分擔額；由被告以個人資金償還之金額，則為295萬3,039
    元（計算式：534,442＋1,202,784＋1,006,937＋208,876＝2,95
    3,039），低於上開應分擔額。是原告依系爭協議約定，得
    請求被告給付之金額為4,286元（計算式：2,957,325－2,953
    ,039＝4,286）。
五、從而，原告依系爭協議法律關係，請求被告應給付原告4,28
    6元，及自起訴狀繕本送達翌日即111年3月17日（送達證書
    見本院卷第281頁）起至清償日止，按週年利率5％計算之利
    息，為有理由，應予准許。逾此範圍之請求，為無理由，應
    予駁回。
六、按所命給付之金額或價額未逾50萬元之判決，法院應依職權
    宣告假執行，民事訴訟法第389條第1項第5款定有明文。經
    核本判決所命被告給付之金額未逾50萬元，揆之前揭規定，
    應依職權宣告假執行。至原告敗訴部分，其假執行之聲請，
    因訴之駁回而失所依附，應併予駁回。
七、本件事證已臻明確，兩造其餘攻擊防禦方法及所提證據，經
    本院審酌後，認於判決結果均不生影響，爰不一一予以論駁
    贅述。
八、據上論結，原告之訴為一部有理由，一部無理由，依民事訴
    訟法第79條、第389條第1項第5款，判決如主文。
中　　華　　民　　國　　111 　年　　10　　月　　14　　日
                  民事第二庭  法  官  李佳芳　　
附表：
編號   貸款日期 借款人 連帶保證人 貸款銀行 金額（新台幣）   1 101年3月21日 許維漢 邱泳祥、賴尚志 臺灣土地銀行股份有限公司員林分行 200萬元   2 101年4月6日 漢祥診所即許維漢 邱泳祥、許維漢、賴尚志 同上 ①60萬元     同上 ②240萬元   3 101年4月23日 騰昌藥局即蔡仁傑 邱泳祥、許維漢、蔡仁傑 同上 220萬元   4  101年4月16日 蔡仁傑 蔡仁傑、賴尚志 同上 ①50萬元  101年7月16日    ②60萬元（貸款110萬元並結清110年4月16日所貸①之50萬元）   5 101年4月16日 賴尚志  同上 50萬元   6 101年6月26日 賴尚志 邱泳祥、蔡仁傑、賴尚志 臺灣新光商業銀行股份有限公司彰化分行 120萬元 總計     1,000萬元 
正本係照原本作成。
如對本判決上訴，須於判決送達後20日內向本院提出上訴狀。如
委任律師提起上訴者，應一併繳納上訴審裁判費。
中　　華　　民　　國　　111 　年　10 　月　　17 　　日
                                書記官  蔡柏倫